【裁判字號】    95,上易,1652
【裁判日期】    950921
【裁判案由】    妨害自由等
【裁判全文】
臺灣高等法院刑事判決                95年度上易字第1652號
上  訴  人  臺灣基隆地方法院檢察署檢察官
被      告  丙○○
上列上訴人因被告妨害自由等案件，不服臺灣基隆地方法院95年
度易字第189號，中華民國95年6月30日第一審判決（起訴案號：
臺灣基隆地方法院檢察署95年偵字第1815號），提起上訴，本院
判決如下：
    主  文
上訴駁回。
    理  由
一、公訴意旨略以：被告丙○○與案外人林東禹前因金錢糾紛而
    衍生不快，丙○○遂於民國95年3月31日11時許，手持內裝
    汽油之塑膠桶1個，前往林東禹之母甲○○○（未在場）及
    其姐乙○○位於基隆市仁愛區成功市場2樓，現有人所在之
    建築物內編號C016及C041之攤位，基於預備放火之故意，接
    續將汽油潑灑在上開二攤位及陳列在二攤位上之貨物（毀損
    部分業經撤回告訴）；又基於妨害人行使合法權利之故意，
    徒手毆打上前阻止其繼續潑灑汽油之乙○○頭部，使乙○○
    受有頭部外傷併暈眩之傷害（傷害部分業經撤回告訴），並
    使乙○○無法繼續阻止其潑灑汽油；至上開攤位陳列之貨物
    ，則因受汽油浸染而不堪使用。因認被告涉犯刑法174條第4
    項、第1項之預備放火罪、同法第304條之妨害人行使權利罪
    、同法第354條之毀損罪、及同法第277條第1項之傷害罪嫌
    （後兩罪業經原審判決公訴不受理）云云。
二、按犯罪事實應依證據認定之，無證據不得認定犯罪事實，刑
    事訴訟法第154條第2項定有明文。又認定不利於被告之事實
    ，須依積極證據，茍積極證據不足為不利於被告事實之認定
    時，即應為有利於被告之認定，更不必有何有利之證據；且
    刑事訴訟法上所謂認定犯罪事實之積極證據，係指適合於被
    告犯罪事實認定之積極證據而言，雖不以直接證據為限，間
    接證據亦包括在內，然而無論直接或間接證據，其為訴訟上
    之證明，須於通常一般之人均不致有所懷疑，而得確信其為
    真實之程度者，始得據為有罪之認定，倘其證明尚未達到此
    一程度，而有合理之懷疑存在時，自不能以推測或擬制之方
    法，以為有罪裁判之基礎。又刑事訴訟法第161條第1項規定
    ：檢察官就被告犯罪事實，應負舉證責任，並指出證明之方
    法。因此，檢察官對於起訴之犯罪事實，應負提出證據及說
    服之實質舉證責任。倘其所提出之證據，不足為被告有罪之
    積極證明，或其指出證明之方法，無從說服法院以形成被告
    有罪之心證，基於無罪推定之原則，自應為被告無罪判決之
    諭知（最高法院30年上字第816號、29年上字第3105號、76
    年台上字第4986號、40年台上字第86號、92年度台上字第
    128號判例參照）。
三、檢察官認被告丙○○涉犯上開罪名，無非係以被告之部分自
    白、證人即告訴人甲○○○、乙○○之證述、現場照片11張
    乙○○診斷證明書1紙，及扣案之白色塑膠桶1個等為據。訊
    據被告固不否認曾於上開時、地，以自備汽油潑灑上開攤位
    陳列之貨物，並徒手揮推證人乙○○致其受傷，惟矢口否認
    有檢察官指訴之預備放火及妨害他人行使權利之行為，辯稱
    ：因被林東禹倒債，而貨主索債甚急，生意做不下去，才說
    「不然大家生意都不要做好了」，一時激憤，因此搗毀甲○○○、乙○○之攤位等語。
四、經查：
  (一)預備放火部分：
    1.被告曾於95年3月31日上午11時許，攜袋內裝汽油之扣案
      白色塑膠桶，前往證人甲○○○（未在場）及乙○○位在
      基隆市仁愛區成功市場2樓，編號C016及C041之市場攤位
      ，潑灑汽油，使攤位上貨物因遭汽油浸染而不堪使用等情
      ，業據被告於原審及本院坦承不諱（見原審卷第23頁、第
      65至67頁）；核與證人乙○○、甲○○○於原審證述情節
      相符（見原審卷第52頁、第60頁）；復有現場照片11張、
      扣案白色塑膠桶1個可稽（見原審卷第22至27頁、第39頁
      ）。是被告確於前揭時、地潑灑汽油，使甲○○○、乙○○之貨物不堪使用（毀損部分業據撤回告訴）之事實，應
      堪認定。
    2.按刑法第173條第4項、第1項所指之預備放火罪名，並非
      祇以行為人客觀上有備置放火器物之準備行為即足充之，
      尤須行為人主觀上，係出於放火之故意，並進而為備置放
      火器物之準備，則其所為，始能該當本罪之構成要件。被
      告於原審就案發緣由供稱：當日騎乘機車去加油，因被告
      有2台機車，故順便帶1桶汽油回來，欲加進另一台機車裡
      ，甫停妥機車，即接獲貨主來電，要求翌日貨款到期要付
      錢，當時是一邊接電話，一邊上2樓，因講電話故，疏未
      注意已經經過被告自己的攤位，等講完電話時，距離甲○○○的攤位尚有3、4個攤位（被告與甲○○○的攤位相隔
      7個攤位），因心理鬱卒，所以一面罵，一面走到乙○○
      前面，繼續罵髒話，也與乙○○爭吵，因認乙○○故意不
      告知林東禹下落，遂稱「大家都不要做」，並潑灑汽油，
      同時將攤位上的糖果、衣服掃到地下等情（見原審卷第65
      至66頁）。參以本案被告與案外人林東禹彼此間，雖有債
      務糾葛，惟被告與證人乙○○間，實無宿怨，亦無往來，
      被告係首度向證人乙○○提及其胞弟林東禹欠債之事，業
      據證人乙○○證述在卷（見原審卷第56頁），則以常理言
      ，被告自當無從預料證人乙○○對此事所可能抱持之態度
      ，遑論預先備置汽油做為與證人乙○○談判之籌碼。是被
      告辯稱係一時激憤所致，並非無稽。
    3.觀諸被告當日行徑路線，被告攜帶甫添購之汽油1桶返抵
      成功市場以後，係將機車停放在卸貨區的停車場裡面，再
      走側門上2樓，因該處距離被告的攤位較近，所以上2樓後
      ，亦是先經過被告的攤位，繼而方抵證人甲○○○、乙○○之攤位所在，業據被告供承無訛（見原審卷第66頁）；
      核與證人乙○○證稱：被告係直接帶汽油桶至證人乙○○
      之攤位，質問要如何處理林東禹欠債未還之事，一般來說
      ，如果被告從成功市場的「側門」樓梯登上2樓，會先經
      過他自己的攤位所在（見原審卷第55頁、第57頁）等語相
      符。參酌證人詹添福即成功市場保全人員結稱：成功市場
      是將環繞建築本體一圈之附連圍繞土地劃為機車停放區域
      ，且因上開區域並未施以圍牆、柵欄、鐵鍊等圈圍設施，
      故亦毋須設置相關出、入口管制匣門，即凡有停車需求者
      ，皆可任意將機車駛入該區之空位停放（見原審卷第59頁
      ）等語，及證人乙○○、詹添福當庭繪製之現場配置圖（
      見原審卷第81至82頁），則被告自行選擇將機車停放在距
      離其設攤所在較近之側門停車區域，俾得以藉由側門樓梯
      登上2樓暨返抵自己攤位等情，應堪認定；亦證被告在返
      抵成功市場之初，尚無攜帶汽油前往甲○○○、乙○○設
      攤所在俾與之談判之念，而係因接獲貨主來電，要求處理
      貨款，致其情緒不佳，才走至乙○○面前，與之爭吵，因
      一時齟齬，在證人乙○○對被告回稱「這不關我的事，我
      也不知道詳情」、「不知道被告與弟弟經濟往來情況」等
      語後（見原審卷第25頁、第52頁），被告憤而宣稱「既然
      我不能做生意，那大家都不要做生意」（見原審卷第23頁
      ），而有潑灑汽油情事。是被告購買汽油之原因，並非意
      在持以對乙○○或甲○○○攤位進行潑灑，被告「潑灑汽
      油」之行止，應係出於偶發，而非出於預謀，應無可疑。
    4.證人乙○○雖稱被告曾當場揚言「要死，就大家一起死」
      ，然為被告所否認（見原審卷第53頁、第23頁、本院卷第
      24頁反面），姑不論證人乙○○在驚慌之下，就被告當日
      言詞所為之解讀暨記憶究否準確，以案發當時，被告並未
      手持打火機作勢引火，案發現場，亦查無足可引燃火勢之
      火源，兼以被告除一再口出穢言暨潑灑汽油，即別無其他
      客觀行止，嗣並主動離開現場，且由始至終，亦未見曾口
      出「放火」或其他相類言詞等情，亦據證人乙○○於原審
      陳述明確（見原審卷第54至55頁），是被告之行為顯難與
      欲與證人乙○○「玉石俱焚」之預備放火行為同視。參酌
      被告亦係在成功市場設攤販售「蝦類」，而成功市場各攤
      位之檯面不僅極為窄小（各攤位之檯面寬約莫1.7公尺）
      ，甲○○○在成功市場內之設攤所在，復與被告自己之設
      攤所在，僅相隔約莫7-8個攤位距離，業據被告、證人乙○○陳明在卷（見原審卷第65頁、第56頁），果被告確有
      放火故意，衡諸成功市場之攤位陳設及其檯面間隔，被告
      首即無從排除自己攤位因而遭致火勢波及之可能，則「放
      火」既無助於案外人林東禹之債務清償，並可能使被告本
      身因火勢波及而蒙受財產損失，被告自己之財務狀況更形
      惡化，則縱被告果因受累於案外人林東禹而萌生遷怒其家
      人之惡念，衡諸常理，被告亦應不至貿然選擇無異是雪上
      加霜之「放火」為其報復手段。職此，與其認為「潑灑汽
      油」乃被告蓄意縱火之「預備」行為，毋寧認為「潑灑汽
      油」乃被告一時氣苦之洩憤舉止，實更為趨近於被告「潑
      灑汽油」當時之所想法。再檢察官於原審聲請傳喚之證人
      詹添福、林清隆、甲○○○等人，均未親身見聞被告「潑
      灑汽油」之過程，業據其等證述在卷（見原審卷第57頁、
      第62頁、第63頁），是彼等自然無從說明被告「潑灑汽油
      」時之客觀情狀，遑論據此推論被告當時有無放火故意。
    5.綜上所述，被告「潑灑汽油」之舉，究否係出於主觀上放
      火之故意，顯然未臻明確，而尚未至通常一般之人已無合
      理懷疑之程度，尚不能為不利被告犯罪事實之認定。
  (二)妨害人行使權利部分：
    1.被告於前揭時、地，於證人甲○○○、乙○○攤位上潑灑
      汽油之際，因乙○○阻止其繼續潑灑汽油，而曾徒手揮推
      證人乙○○，使乙○○受有頭部外傷併暈眩傷害等事實，
      業據被告於原審自承在卷（見原審卷第23頁、第65-66頁
      ），並有證人乙○○之診斷證明書1紙在卷可稽（見偵查
      卷第19頁）。是被告確曾於前揭時、地，徒手揮推證人乙○○成傷之事實（傷害部分業據撤回告訴），應堪認定。
    2.按刑法第304條第1項強制罪所稱之「強暴」者，乃以實力
      不法加諸他人之謂，惟所稱之「以實力加諸他人」，並不
      以直接施諸暴力於他人為必要，即屬間接施力於物體，而
      已足以影響於他人者，亦足當之。茲本案被告徒手揮推證
      人乙○○成傷之行為，雖可評價為本罪強暴行為之實施，
      然按刑法強制罪，主要係懲罰行為人以強暴、脅迫之方法
      ，妨害他人意思決定之自由，故行為人除客觀上須有以強
      暴、脅迫為手段，以使人行無義務之事或妨害人行使權利
      之行為以外，主觀上亦應有妨害他人意思決定之犯意，始
      足當之；又強暴、脅迫，祇以所用之強脅手段足以妨害他
      人行使權利，或足使他人行無義務之事為以足，並非以被
      害人之自由意思完全受其壓制為必要，惟倘被害人之自由
      意思完全未受到壓制者，則行為人所實施之強暴、脅迫行
      為，亦斷非本罪所欲規範處罰；換言之，行為人所藉由之
      強暴、脅迫外力行為，須使被害人內心之意思自由受到相
      當之影響；亦即，被害人之內心意思，因行為人之強脅行
      為，由「全然自由之狀態」，轉變成「半自由之狀態」；
      而所稱之「半自由之狀態」，乃指被害人遭遇行為人之強
      暴、脅迫時，雖尚能決定是否服從此一外力，但必須審慎
      衡量違背此一外力之後果，較之遵從該外力之後果而言，
      何者被害人較能承受，此時，被害人之內心意思即已進入
      「半自由之狀態」，而非「全然自由之狀態」可比；惟所
      稱之「半自由狀態」，與被害人僅係稍微受到影響，或被
      害人係基於息事寧人之態度而為退讓者迥異，倘被害人之
      自由意思僅係稍微受到影響，或被害人係基於息事寧人的
      態度而為退讓者，則因被害人之自由意思並未受到相當之
      影響，即意思自由並非處於半自由之狀態，而仍不能成立
      本罪。
    3.本件被告雖有揮推告訴人乙○○之行止，自客觀以言，可
      認為被告已著手為強暴行為之實施，然被告此舉，應係證
      人乙○○上前與被告互為爭奪汽油桶時之反制動作，此觀
      之證人乙○○證稱：因為我要搶他的汽油桶，所以我們便
      開始互相拉扯，被告因而揮打到我的頭部（見原審卷第52
      頁）等語，是被告揮推證人乙○○，即著手為強暴行為，
      應係意在繼續潑灑汽油，藉此毀損乙○○、甲○○○陳列
      貨物，而非意在妨害證人乙○○救護貨物權利，則自客觀
      以言，被告於著手為上開強暴行為實施之際，其主觀上有
      無妨害告訴人意思決定之故意，已屬可疑。況被告此一強
      暴行為，亦僅使證人乙○○之自由意思受到些微影響，證
      人乙○○根本尚未陷於「必須審慎衡量違背此一外力之後
      果，較之遵從該外力之後果而言，何者其更能承受」之窘
      境，即證人乙○○根本尚未因被告之強暴行為，致其內心
      意思由「全然之自由狀態」轉變為「半自由之狀態」，此
      徵諸證人乙○○證稱：我阻止被告潑灑汽油時，雖遭被告
      以手臂揮推成傷，但我不認為我的權利業已受到妨礙（見
      原審卷第54頁）等語至明。
    4.證人乙○○、甲○○○雖均證稱：「我們賣的是穿的及吃
      的東西，所以遭汽油波及後，就不能賣了」、「因我的攤
      位是賣糖果、餅乾等食品，被汽油潑灑到都不能吃了」等
      語（見原審卷第56頁、第60頁），惟核其等語意，應指貨
      物遭毀損後，該批貨物已不能再為販賣之意，因證人乙○○、甲○○○於補足貨物後，仍能本於承租市場攤位之權
      利而繼續經營，其等經營攤位之權利、販賣貨物之權利並
      未受到妨害，充其量僅有貨物損失而已。且縱認乙○○、
      甲○○○固曾因被告潑灑汽油之行止，致其攤位營業一度
      中止，然此亦屬糖果、衣物等貨物遭毀損後之當然結果，
      別無另論以強制罪名之餘地。況證人乙○○、甲○○○亦
      尚不至僅因被告潑灑汽油之一時性、偶發性之洩憤舉止，
      即陷於必須審慎評估繼續經營所可能面臨不利益之窘境。
    5.綜上所述，被告主觀上有無妨害證人前述救護貨物權利、
      經營攤位權利及販賣物品權利之犯意，既查有如前所述之
      合理可疑；兼以被告無論是潑灑汽油，抑係揮推證人乙○○成傷，核均未致證人乙○○、甲○○○之自由意思由「
      全然之自由狀態」轉變為「半自由之狀態」，遑論有何權
      利行使之妨害，是被告之所為，自尚不該當強制罪之構成
      要件，此外，復查無其他積極證據足資證明被告有上揭所
      述之犯行，揆諸前揭規定及判例意旨，尚不能為不利被告
      犯罪事實之認定。
五、原審本同上之見解，以檢察官所舉事證尚不足以證明被告罪
    嫌，而為被告無罪之諭知，並無不合。檢察官上訴猶執前詞
    指摘原審判決違背經驗法則及論理法則，為無理由，應予駁
    回。
據上論斷，應依刑事訴訟法第368條，判決如主文。
本案經檢察官黃柏齡到庭執行職務。
中    華    民    國    95    年    9     月    21    日
                  刑事第二十庭審判長法  官  尤豐彥
                                    法  官  吳鴻章
                                    法  官  魏新國
以上正本證明與原本無異。
不得上訴。
                                    書記官  吳玉華
中    華    民    國    95    年    9     月    21    日


司法院資訊處製作；財團法人民間司法改革基金會備份。
